臺灣高等法院花蓮分院刑事判決　　　　　　　　 九十四年度上易字第十七號
　　上訴人即被告　丁○○
　　共　　　　同
　　選 任 辯護人　甲○○律師
右列上訴人因被告等妨害自由案件，不服台灣花蓮地方法院九十三年度易字第七十五
號中華民國九十三年十二月十六日第一審判決（起訴案號：台灣花蓮地方法院檢察署
九十二年度偵字第二九八九號），提起上訴，本院判決如左：
    主  文
原判決撤銷。
丁○○、丙○○共同以強暴使人行無義務之事，各處有期徒刑陸月，如易科罰金，均
以佰元折算壹日。
    事  實
一、緣乙○○與簡光臺之間有債務糾紛，丁○○為簡光臺之舊識，因知悉該事而心存
    不滿，丁○○與二名姓名、年籍不詳之成年男子於民國九十二年五月八日晚間十
    時五十分許，同乘一部白色自小客車行經花蓮縣花蓮市○○路與中山路交叉路口
    時，恰見乙○○所駕駛之Ｕ九─三二二八號自小客車亦行經該地，乃放下車窗示
    意乙○○停車，並要求乙○○與其等同車洽談如何清償積欠簡光臺之債款乙事，
    乙○○自認債務已經清償完畢，乃自願搭乘丁○○駕駛之前開自小客車，丁○○
    嗣即以行動電話通知簡光臺之表弟丙○○前往位在花蓮縣花蓮市○○路○段一三
    六號之石藝品店共同商討前揭債款事宜，且將乙○○載往上址。丙○○、丁○○
    ，及前開姓名、年籍不詳之二名成年男子即共同基於傷害及妨害自由之犯意聯絡
    ，分持粗電線及棍棒，共同毆打乙○○，致乙○○受有背部挫傷（瘀腫二十六乘
    四公分；十乘一公分）、胸腹挫傷（十一乘四公分）、左上肢多處挫傷（瘀腫十
    乘一公分；十乘一公分；四乘三公分）、左下肢挫傷（瘀腫十乘一公分；三乘一
    公分）等傷害（業經乙○○對丁○○、丙○○撤回傷害告訴，經檢察官於本案起
    訴書中不另為不起訴處分之諭知。），丁○○於毆打期間，且開口告知乙○○其
    積欠簡光臺之償務尚未處理清楚，要其拿出其所有之「鯨華號」船舶資料辦理過
    戶，用以抵償，乙○○因不堪毆打，被迫只得答應丁○○之要求，丁○○、丙○○等四人始行罷手。丁○○與前開姓名、年籍不詳之二名成年男子乃受被告丙○○之委託，隨即以前開白色自小客車搭載乙○○前往其位在花蓮縣吉安鄉○里村
    ○里○街一二一號之住處，三人並隨同乙○○上其住處二樓向乙○○之妻子蘇麗
    靜拿取「鯨華號」之船舶資料（包含船舶檢查證書、船舶檢查簿、船舶噸位證書
    、船舶登記證），丁○○等人取得船舶資料後，乃要求乙○○再度一同前往前揭
    石藝品店，乙○○心中有懼，遂於走到其住處一樓樓梯口時，藉口要回去向蘇麗
    靜交待事情，即趁丁○○等人不注意之際，將住處大門關上並打電話報警，始為
    警查悉上情，丁○○等人因見有警員前來而驅車離開，並將取得之船舶資料交予
    丙○○。前開船舶資料則嗣由簡光臺輾轉交還予乙○○。
二、案經被害人乙○○訴由花蓮縣警察局花蓮分局報告臺灣花蓮地方法院檢察署檢察
    官偵查起訴。
    理  由
一、訊之上訴人即被告丁○○固不否認其於前揭時間及地點，連同二名成年友人將乙○○載往上揭石藝品店，其通知被告丙○○至該石藝品店後，大家開始問及乙○○應如何處理積欠簡光臺之債款，乙○○答應可用其所有之「鯨華號」船舶供抵
    償，其遂與前開二名友人載乙○○前往乙○○住處拿取「鯨華號」之船舶資料，
    其再將船舶資料交付予被告丙○○之事實；被告丙○○固不否認其經被告丁○○
    通知而赴該石藝品店後，有問及乙○○應如何處理所積欠簡光臺之債款，其並因
    此與乙○○發生爭執且互相拉扯，嗣後乙○○欲提出上開船舶供抵償，被告丁○○即與其二名友人載乙○○前往乙○○住處拿取船舶資料，被告丁○○嗣將船舶
    資料交付予其後，其再將之交給簡光臺之事實，惟被告二人均矢口否認有何強制
    罪之犯行，均辯稱：「乙○○本來就有用「鯨華號」船舶向簡光臺借新臺幣（下
    同）一百五十萬元，當時是乙○○自願回家拿船舶資料給伊等，伊等沒有強迫他
    」云云，惟查：
（一）證人乙○○雖於原審經由交互詰問程序證稱略以：伊曾經於九十年十一、二月
      間向簡光臺借三百萬元，嗣已清償一百五十萬元，伊於九十一年間寫過一份讓
      渡書，讓渡書內附註有：伊應於九十一年六月三十日交付七十萬元，同年八月
      三十日交付八十萬元，伊若逾期未付款，應將「鯨華號」船舶讓渡予張鳳娟等
      語，而張鳳娟即係簡光臺調錢後再轉借予伊之人。伊為了清償積欠簡光臺之一
      百五十萬元債務，復於九十一年十二月間寫了一份拋棄書，內容是將伊對張明
      福之工程債權二百二十萬元轉讓予簡光臺以償債。案發當天，伊認為債務均已
      藉由工程債權之轉讓而清償完畢，故自願隨被告丁○○等三人至石藝品店，但
      嗣後到達之被告丙○○說伊還欠簡光臺錢，雙方才會發生爭執，被告丙○○向
      伊要船舶資料，伊不願意給，被告丙○○就拉伊，後來被告丙○○鬆手，伊就
      往後跌倒，伊的背部及脊椎一帶因此撞到現場放置的玫瑰石而受創。嗣後被告
      等人向伊說明張明福沒有將工程款交給簡光臺，要求將船舶資料押在他們那裡
      ，伊遂表明工程款尚未給付的原因是出自於工程延宕，所以要求前開船舶只能
      設定抵押，不能辦理過戶後，伊才自己同意與被告丁○○及其二名友人回家拿
      船舶資料給被告丁○○等人。伊嗣後之所以會報警，是因為伊太太蘇麗靜擔心
      船舶會被賣掉，才會去備案，希望拿回船舶的資料，警方說若只是單純的債務
      糾紛不能受理，必須要有強暴脅迫的情形才可以報案，伊才會在警詢時作不同
      之供述（內容詳下述）等語（見原審九十三年十二月二日審判筆錄第四頁至第
      十六頁），看似被告二人並無何強制證人乙○○提出「鯨華號」船舶資料之犯
      行，然證人乙○○上開證詞與其於警詢及偵查中所述差異甚大，證人乙○○於
      為警第一次至第三次詢問時，就其隨被告丁○○及其姓名、年籍不詳之二名成
      年友人共赴石藝品店後之情節，證稱略以：伊等到達前開石藝品店後，被告丙○○也驅車抵達該處，且將該屋之電動門關上，被告丙○○率先持棍棒毆打伊
      ，另外數人也持棍棒一起毆打，並向伊要「鯨華號」船舶之相關證書，伊被打
      得受不了而答應他們，他們一夥人才停止毆打，被告丁○○等人就以其白色自
      小客車載伊回家拿船舶資料，伊交出資料後，他們欲再度將伊押至前開石藝品
      店，伊害怕再遭毆打遂藉口說要進屋內與太太蘇麗靜交代事情，後即趁他們不
      注意之際立刻將大門關上，他們見狀遂拍打大門要伊開門，伊不予理會，旋赴
      住所二樓報警，他們始駕車逃離現場等語（見警卷第十二頁至第二十七頁）。
      證人乙○○於歷經前開三次警詢後，嗣復主動至警局表明欲撤回告訴及報案（
      第四次、第五次警詢筆錄），並證稱其隨丁○○等人至前開石藝品店後之情節
      略以：伊等到達前開石藝品店後，被告丙○○也驅車抵達該處，被告丙○○問
      伊要如何處理積欠簡光臺之債款，伊稱會自己與簡光臺處理，被告丙○○便說
      他可以代替簡光臺處理此事，雙方後來在商談中發生爭吵及拉扯，伊因為腳滑
      而跌倒，被告丙○○便持置於旁邊之木棍要打伊，被告丁○○及其友人遂出面
      阻擋，伊等才又坐下來商談，伊即答應要將「鯨華號」船舶透過被告丙○○交
      給簡光臺質押，才會與被告丁○○等人回家拿船舶資料等語（見警卷第二十八
      頁至第三十四頁）。證人乙○○於偵查中則就其在石藝品店內之情節證稱略以
      ：伊等到達前開石藝品店後，被告丙○○也驅車抵達該處，被告丙○○拉下店
      內鐵門，還沒講話就拿粗電線打伊，當時在場四、五個人都有動手，伊的手腳
      、身上都被打，被告丁○○說伊和簡光臺的債務不清楚，要伊給他們船舶資料
      ，他們要拿去過戶，伊被打得受不了，想先保命，所以被打到一半就開口求饒
      說：「你們要船資料，我回家拿給你們就好，不要打了。」，他們才停止毆打
      。被告丁○○隨即拉開鐵門，帶伊上他們的車回家裡拿資料，伊回到家裡後，
      被告丁○○等人又跟著伊上家裡二樓，他們在二樓客廳拿到資料後，叫伊再跟
      他們一起走，伊走到一樓鐵門前，騙他們說還要和太太說兩句話，等他們走出
      鐵門，伊就把鐵門關上，且上二樓打電話報警，他們看到警察才跑掉，伊就跟
      警察到吉安分局做筆錄，做完筆錄即去驗傷，並將驗傷單交給吉安分局。伊在
      案發後一個多月拿回自己的船舶資料，因為簡光臺要伊不要再告他們了，後來
      之所以再去警局撤回報案，是因為壓力很大，不想惹麻煩，因為被告丁○○及
      丙○○託人轉告伊，要伊不要再告他們，伊還要做生意，無法躲開，只好在警
      局翻異所述，伊將來不想在法庭上和被告二人對質等語（見偵卷第四十三頁至
      第五十五頁）。然依據卷附診斷證明書所示（見警卷第六十九頁），證人乙○○在前開石藝品店受有背部挫傷（瘀腫二十六乘四公分；十乘一公分）、胸腹
      挫傷（十一乘四公分）、左上肢多處挫傷（瘀腫十乘一公分；十乘一公分；四
      乘三公分）、左下肢挫傷（瘀腫十乘一公分；三乘一公分）等傷害，本院遂針
      對證人乙○○於本院中所稱係因往後跌倒，致背部脊椎及手臂一帶撞到玫瑰石
      而成傷乙節，進一步詢問胸腹部挫傷係如何而來，其答稱：因為跌倒往後仰，
      背部受傷，伊想轉身爬起來，有桌角又撞到伊的胸前等語（見本院九十三年十
      二月二日審判筆錄第二十七頁），惟證人乙○○若果係往後仰倒，其欲起身時
      ，前方又焉會有障礙物撞及其胸腹部造成傷害？若係因身旁置有桌子，其因轉
      身而面向桌子，亦殊難想像其爬身起來時之體態，不是較突出之頭部撞擊到桌
      角，反而係蜷縮之胸腹部撞擊到桌角，是故證人乙○○第四次、第五次於警詢
      中所述，及其於本院中所證，顯然與客觀事證不符。反觀以證人乙○○所受前
      開傷勢，多處呈長條狀之淤腫挫傷，核與其於第一次至第三次警詢中及偵查中
      所稱係遭粗電線、棍棒毆打之情節相符，足證證人乙○○於第一次至第三次警
      詢及偵查中所證方為事實，其確實有遭被告丁○○、丙○○，及二名姓名、年
      籍不詳之成年男子共同毆打乙節，堪以認定。
（二）證人乙○○若係自願將船舶資料交付予被告丁○○等人，為何仍於事後報警，
      其雖又證稱：「因為蘇麗靜擔心船舶會被賣掉，才會去備案，希望拿回船舶的
      資料，而不是基於被告丁○○、丙○○等人之強迫」云云，然其已於原審供稱
      其已於石藝品店中向被告丁○○、丙○○等人提出船舶只能設定抵押，不能辦
      理過戶之要求，則其事後又何需有此畏懼？縱使其心中真有此疑慮而欲反悔，
      不願提出船舶資料，其大可當場向被告丁○○等人表明拒絕之意，然證人乙○○未向被告丁○○等人表明此意，反於將船舶資料交付予被告丁○○後，即趁
      被告丁○○等人不注意時，迅速關上大門，並旋於凌晨時分報警，此事實不惟
      據被告丁○○部分自承（見警卷第七頁），且經證人蘇麗靜於警詢時證稱略以
      ：案發當天晚上十一時三十分許，伊在二樓房間內聽到樓下有人大聲吆喝「快
      一點、討皮痛！」，隨後即有三名男子陪伊先生上樓，伊先生要伊將「鯨華號
      」船舶資料交給他們，伊照做後，也沒有問原因，該三名男子就帶伊先生下樓
      ，伊並未跟著去。過了一會兒有聽到伊先生說：「我跟我太太講幾句話再跟你
      們走。」，之後就聽到關門聲，伊先生隨即跑到樓上打電話報警，樓下就斷斷
      續續有拍打大門的聲音，前開男子數人後來即駕車離去，過了一會兒警方就到
      達現場等語明確（見警卷第三十五頁至第四十四頁），復有報案紀錄登記表、
      報案三聯單各乙紙在卷可稽（見警卷第四十五頁、第四十六頁），顯見證人乙○○於本院所述與情理不符，確屬不實，其於彼時確因前遭被告丁○○、丙○○等人毆打，而完全欠缺自由決定要否交付船舶資料之能力，始會於被告丁○○等人步出其住所後，旋即藉機關上住宅大門且報警，以保當時之人身安全。
（三）證人乙○○於原審雖一再陳明其於警方第一次至第三次詢問時，係因為船舶資
      料在對方手中，為了要確保自己的財產，又怕向警方報民事案件，警察會不受
      理，才會證述被告丁○○、丙○○等人有毆打及強制伊拿出船舶資料云云，惟
      據其於偵查中所言，船舶資料已於案發後一個多月拿回來（見偵卷第五十四頁
      ），其於原審則稱船舶資料是在案發後一、兩天拿到（見原審卷九十三年十二
      月二日審判筆錄第十九頁），姑且不論何者方為真正，可以確定者乃證人乙○○於九十三年二月二十四日為檢察官偵訊時（即距離案發時間後九個月之久）
      ，其早已拿回「鯨華號」之船舶資料，然其仍於偵查中為如上之陳述，且表明
      其後來之所以會去警局撤回報案，是因為被告丁○○及丙○○託人轉告其不要
      再告他們，其因此壓力很大，不想惹麻煩，且還要做生意，無法躲開他們，只
      好在警局翻異所述，其將來不想在法庭上和被告二人對質等語，益證證人乙○○於警方第一次至第三次詢問及偵查中所述方為真正，其於原審所作陳述乃迫
      於心理壓力，始會做出迴護被告二人之證述。
綜上所陳，證人乙○○於第一次至第三次警詢及偵查中所證方為真正，其既係在前開
石藝品店遭被告丁○○、丙○○，及姓名、年籍不詳之二名成年男子毆打下，始會在
被告丁○○提出上揭要求時，因不堪再遭繼續毆打而答應其等所求，隨後更在被告丁○○與該二名成年男子之陪同下，返家拿取船舶資料，被告二人所為，即構成以強暴
手段使人行無義務之事甚明。被告二人之選任辯護人雖主張略以：證人乙○○於向簡
光臺借款時，即係以「鯨華號」船舶作為其未依約還款時之抵償物，證人乙○○既已
承認案發時其積欠簡光臺之債款尚未還清，被告二人代替簡光臺向證人乙○○索取前
開船舶之船舶資料要求過戶，即不構成「使人行無義務之事」云云，然查，姑且不論
選任辯護人所提出之前揭讓渡書（見警卷第五十七頁、第五十八頁），其上載明之契
約相對人為張鳳娟與蘇麗靜，究竟與證人乙○○及簡光臺之債權債務關係有無直接關
連，縱使「鯨華號」船舶確係用以擔保簡光臺對證人乙○○之債權，在證人乙○○未
依約還款時，債權人簡光臺亦僅能透過法律規定之途徑，取得強制債務人乙○○拿出
船舶以抵償之權利，並無私人得使用強制手段，違背債務人意願取得擔保品之權利存
在，否則當然構成使債務人行無義務之事。本件債權人簡光臺已無權利私自強迫債務
人乙○○提出船舶資料，焉需論自認為係代表債權人簡光臺討債之被告二人，是被告
二人以強暴手段強迫證人乙○○違背其意願而提出船舶資料，係使證人乙○○行無義
務之事，本案事證業已明確，被告二人之犯行堪以認定，均應予依法論科。
二、核被告丁○○、丙○○二人所為，均係犯刑法第三百零四條第一項之強制罪。被
    告二人與前揭姓名、年籍不詳之二名成年男子間，具有犯意之聯絡及行為之分擔
    ，均應論以共同正犯。原審據以論科，固非無見。惟查被告丙○○於抵達前開石
    藝品店時，並未將鐵門拉下，已據該被告於警訊及原審偵審中均一致供明，且除
    證人乙○○於警訊之指證外，並無其他證據足以證明被告確有將鐵門拉下之事實
    ，原審認定被告丙○○將鐵門拉下，自與事實不符，已有可議，且就起訴書記載
    被告丁○○曾將被害人之手機強行取走，不讓其對外聯絡一節，業經檢察官於起
    訴事實記載，自屬業經起訴，檢察官如認並無此部分之事實，自應就此部分撤回
    起訴，原審如認其不成立犯罪，亦應加以明理由，不另為無罪之諭知，原判決
    乃將起訴書記載之事實加以更正，亦有違誤，被告等上訴意旨否認犯罪，雖無可
    取，惟原判決既有不當，自應撤銷改判。爰審酌被告二人為替他人討債，竟出此
    下策，及被害人所受危害程度，且事後業與被害人達成和解，被害人並表示不予
    追究，願原諒等一切情狀，分別量處被告二人如主文所示之刑，同時均諭知易科
    罰金之折算標準。被告二人毆打被害人乙○○所用之粗電線及棍棒既均未扣案，
    復不能證明為其等所有之物，爰不宣告沒收，附此敘明。
三、公訴意旨另以被告丁○○與其姓名、年籍不詳之二名成年友人以前開白色自小客
    車載被害人乙○○前往上揭石藝品店時，被告丁○○曾將被害人乙○○之行動電
    話強行取走，不讓被害人乙○○對外聯絡之記載，但為被告丁○○所否認，被害
    人乙○○亦於原審證稱：沒有人把伊的手機拿走，伊的手機不知是掉在被告丁○○的車上或是在石藝品店與人拉扯時掉的等語（見原審九十三年十二月二日審判
    筆錄第二十四頁、第二十五頁），於本院審理時亦為相同之證述，此外又查無積
    極證據證明該被告有此部分之犯罪，因此部分為前開論罪之部分事實，爰不另為
    諭知無罪之判決，併此明。
據上論斷，應依刑事訴訟法第三百六十九條第一項前段，第三百六十四條，第二百九
十九條第一項前段，刑法第二十八條、第三百零四條第一項，第四十一條第一項前段
，罰金罰鍰提高標準條例第一條前段，第二條判決如主文。
本案經檢察官崔紀鎮到庭執行職務。
中      華      民      國    九十四    年      四      月     十四     日
                                  審判長法官  謝  志  揚
                                        法官  林  德  盛
                                        法官  莊  謙  崇
右正本證明與原本無異。
本件不得上訴。
                                      書記官  李  德  霞
中      華      民      國    九十四    年      四      月     十四     日
附錄本案論罪科刑法條：
刑法第三百零四條第一項
以強暴、脅迫使人行無義務之事或妨害人行使權利者，處三年以下有期徒刑、拘役或
三百元以下罰金。
